【裁判字號】    89,重訴,1597
【裁判日期】    900227
【裁判案由】    分割共有物
【裁判全文】
臺灣臺北地方法院民事判決  八十九年度重訴字第一五九七號
    原      告  丙○○
                甲○○
    共      同
    訴訟代理人  謝宜伶律師
    複  代理人  蘇章巍律師
    被      告  乙○○      住台北市○○區○○路一六○巷七號
    訴訟代理人  劉錦樹律師
    複  代理人  魏妁瑩律師
                劉怡君律師
右當事人間分割共有物事件，本院判決如左：
    主    文
坐落台北市○○區○○段四小段三○四六建號，門牌號碼為台北市○○路○段一四九
號一樓房屋，准予分割如附圖甲所示，Ａ部分面積一○一．○七平方公尺分歸原告丙
○○所有，Ｂ部分面積一○一．○六平方公尺分歸被告所有。
坐落台北市○○區○○段四小段三○四七建號，門牌號碼為台北市○○路○段一五一
號二樓房屋，准予分割如附圖乙所示，Ａ部分面積一○四．一二平方公尺分歸原告丙
○○所有，Ｂ部分面積一○四．一三平方公尺分歸被告所有；共同使用部分面積六．
一五平方公尺維持共有，應有部分各二分之一。
坐落台北市○○區○○段四小段三○五一建號，門牌號碼為台北市○○路○段一五一
號地下一樓房屋，准予分割如附圖丙所示，Ａ部分面積四七．四一平方公尺分歸原告
甲○○所有，Ｂ部分面積四七．四一平方公尺分歸被告所有；共同使用部分面積一二
．二三平方公尺維持共有，應有部分各二分之一。
原告其餘之訴駁回。
訴訟費用由被告負擔。
    事    實
甲、原告方面：
一、聲明：如附件所示。
二、陳述：
    被告與原告丙○○共有坐落台北市○○路○段一四九號一樓及同路段一五一號二
    樓房屋（即台北市○○區○○段四小段三○四六、三○四七建號），應有部分各
    二分之一；與原告甲○○共有同路段一五一號地下一樓房屋（即三○五一建號）
    ，應有部分各二分之一，原出租予他人使用，迄至八十四年五月間，因訴外人張
    景森對於原告丙○○主張權利，致使系爭一五一號二樓，一四九號一樓房屋閒置
    迄今，原告屢次與被告協商管理使用方法或分割，以增進系爭房屋之經濟效益，
    惟均未獲被告之同意，爰依民法第八百二十三條規定，請求分割如訴之聲明。
三、證據：
    提出建物登記謄本、律師函、房屋稅單。
乙、被告方面：
一、聲明：駁回原告之訴。
二、陳述：不同意原告之分割方法。
丙、本院依職權勘驗現場；並囑託台北市大安地政事務所測量系爭房屋面積。
    理    由
一、按各共有人，得隨時請求分割共有物。共有物之分割，依共有人協議方法行之。
    分割之方法，不能協議決定者，法院得因任何共有人之聲請，命為原物分配或變
    賣共有物，以價金分配於各共有人。民法第八百二十三條第一項、第八百二十四
    條第一項分別定有明文。查系爭房台北市○○路○段一四九號一樓及同路段一五
    一號二樓房屋為原告丙○○與被告共有，應有部分各二分之一；同路段一五一號
    地下一樓房屋為原告甲○○與被告共有，應有部分各二分之一之事實，有原告提
    出且為被告所不爭之建物登記謄本可參，堪信為真。原告主張兩造因不能協議分
    割方法之事實，亦為被告所自認，則原告依前開規定請求分割系爭房屋，即無不
    合。
二、系爭房屋格局方正，業經本院勘驗現場，製有勘驗筆錄在卷足稽；而系爭房屋之
    各層面積均超過一百平方公尺，亦有複丈成果圖可參，則以系爭房屋之格局及面
    積而言，其分割後單獨使用，仍可達房屋之利用價值及使用目的，且兩造亦均希
    望原物分割，故本院斟酌上情，定以原物分割系爭房屋。查系爭台北市○○路○
    段一四九號一樓房屋面積合計二○二．一三平方公尺，系爭一五一號二樓及地下
    一樓分別為二一四．四平方公尺及一○七．○五平方公尺之事實，有複丈成果圖
    足參，經測量結果，本院認兩造應分得之部分如主文所示。又一五一號二樓及地
    下一樓分割後，因無共通之進出通道，為使系爭房屋達到最高之利用價值，且兩
    造亦認有維持通道共有之必要，故本院認為一五一號二樓保留依附圖乙所示共同
    使用部分面積六．一五平方公尺，一五一地下一樓房屋則保留如附圖丙所示共同
    使用部分面積一二．二三平方公尺作為通道使用，維持共有關係。
三、按分割共有物之判決，係屬形成判決，於判決確定時，共有人單獨取得分得部分
    之所有權。又不動產共有人之一人或數人訴請分割共有物，經法院判准為原物分
    割確定者，當事人之任何一造均得依該確定判決單獨為全體共有人申請分割登記
    ，毋待法院判命對造協同辦理分割登記而後可，參土地登記規則第二十八條第四
    款、第八十六條規定。職故，分割共有物之訴於判決確定後，當事人之任何一造
    ，既得單獨申請分割登記，毋待法院判命對造協同辦理分割登記，則原告請求被
    告協同辦理，其訴欠缺權利保護要件，應予駁回。
四、原告另請求分割台北市○○段○○段三一○○建號，因該部分為大樓之共用部分
    ，其共有人為大樓之區分所有權人全體，並非僅原告與被告三人。而分割共有物
    之訴，為必要共同訴訟，必須以共有人全體一同起訴或被訴，始為當事人適格，
    原告僅以被告一人起訴請求分割，其當事人顯非適格，故原告此部分之請求，為
    無理由，應予駁回；又依公寓大廈管理條例第七條規定，公寓大廈共用部分不得
    獨立使用供做專有部分，性質上為不得分割之共有物，附此敘明。
五、結論：
    原告之訴為一部有理由，一部無理由，依民事訴訟法第七十九條但書，判決如主
    文。
中      華      民      國    九十      年      二      月    二十七    日
                                      民事第六庭法      官  吳素勤
右為正本係照原本作成
如對本判決上訴，須於判決送達後廿日內向本院提出上訴狀
中      華      民      國    九十      年      二      月    二十七    日
                                                法院書記官  柯金珠


司法院資訊處製作；財團法人民間司法改革基金會備份。
